【裁判字號】    99,簡上,341
【裁判日期】    990630
【裁判案由】    詐欺
【裁判全文】
臺灣板橋地方法院刑事判決             99年度簡上字第341號
上  訴  人
即  被  告  乙○○
上列上訴人即被告因詐欺案件，不服本院98年度簡字第10509 號
中華民國99年2 月23日第一審判決（聲請簡易判決處刑案號：98
年度偵字第28654 號，暨移送併辦案號：98年度偵字第33739 號
），提起上訴，另檢察官又移送併案審理（98年度偵字第9961號
），本院管轄之第二審合議庭判決如下：
    主  文
原判決撤銷。
乙○○幫助意圖為自己不法之所有，以詐術使人將本人之物交付
，處有期徒刑參月，如易科罰金，以新臺幣壹仟元折算壹日。
    事  實
一、乙○○明知依一般社會生活之通常經驗，如提供其於金融機
    構開立之帳戶提款卡及密碼予姓名年籍不詳之人使用，可能
    幫助不詳犯罪集團作為詐欺財物之用，竟基於幫助詐欺取財
    之不確定故意，於民國98年8 月9 日起至8 月12日間之某時
    許，在不詳地點，將其陽信商業銀行板橋分行帳戶（帳號：
    000000000000號，下稱系爭甲帳戶）、陽信商業銀行信義分
    行帳戶（帳號：000000000000號，下稱系爭乙帳戶）、板信
    商業銀行華江分行帳戶（帳號：00000000000000號，下稱系
    爭丙帳戶）之存摺、晶片卡及密碼紙交予某真實姓名年籍不
    詳之成年人，縱使該3 帳戶存摺、提款卡及密碼紙遭詐欺集
    團作為詐欺他人財物之工具，亦不違背其本意。嗣該3 帳戶
    存摺、提款卡及密碼紙果流入某詐欺集團手中，該集團成員
    即基於意圖為自己不法所有之詐欺犯意，先後為下列詐欺行
    為：
    (一)緣吳宜霖曾於98年7 月間上網連結至某代辦貸款網站留下
      姓名、電話資料及貸款需求，嗣前揭詐欺集團某成員得知
      後，即於98年8 月12日10時許，撥打電話予吳宜霖，詢問
      吳宜霖是否需要貸款，迨吳宜霖回答須貸款新臺幣（下同
      ）40萬元後，即佯稱：如欲貸款，則須先至法院及銀行簽
      約，但須先匯辦理貸款契約之手續費5,000 元云云，致吳
      宜霖陷於錯誤，而於同日12時49分許轉帳5,000 元至系爭
      乙帳戶，旋即遭人提領一空【此為98年度偵字第33739 號
      併案部分】。
    (二)該集團某女性成員於98年8 月12日10時30分許撥打電話予
      甲○○，佯稱係甲○○女兒，急需借款10萬元云云，致甲○○陷於錯誤，旋於同日某時許至國泰世華銀行天母分行
      填寫匯出匯款憑條，匯款10萬元至系爭丙帳戶，旋即遭人
      於同日15時34至43分許，跨行持金融卡提領2 萬元、2 萬
      元、2 萬元、2 萬元、19,000元、900 元（僅剩餘款64元
      ）【此為本案聲請簡易判決處刑部分】。
    (三)該集團某女性成員於98年8 月12日11時許，撥打電話予丁○○，佯稱係丁○○之堂姐，且須借錢周轉云云，致陷丁○○於錯誤，而商請公司主任姚舜傑於同日11時24分許自
      其國泰世華銀行帳戶轉帳2 萬元至系爭甲帳戶，旋即遭人
      提領一空【此為本案聲請簡易判決處刑部分】。
    (四)該集團某女性成員於98年8 月12日中午某時許，撥打電話
      予徐瑛霙，佯稱係徐瑛霙之姪女，因生意失敗週轉不靈，
      須借款3 萬元云云，致陷徐瑛霙誤認其為家住彰化之1 名
      姪女，而於同日某時許至華南商業銀行雙和分行填寫匯款
      單，電匯3 萬元至系爭甲帳戶（嗣因該帳戶旋經通報警示
      ，故此筆款項現仍在該帳戶內）【此為99年度偵字第9961
      號併案部分】。
    嗣吳宜霖、甲○○、丁○○及徐瑛霙於匯款後查覺有異，乃
    即報警處理，因而查悉上情。
二、案經甲○○及徐瑛霙分別訴由臺北縣政府警察局板橋分局報
    請臺灣板橋地方法院檢察署檢察官偵查後聲請簡易判決處刑
    ，暨桃園縣政府警察局大園分局報請臺灣桃園地方法院檢察
    官呈請臺灣高等法院檢察署檢察長令轉臺灣板橋地方法院檢
    察署檢察官偵查後聲請併案審理。
    理  由
一、訊據被告乙○○對其有申辦系爭甲、乙、丙3 個帳戶乙節固
    然供承不諱，惟矢口否認有何幫助詐欺取財犯行，辯稱：伊
    平常時習慣會把系爭3 個帳戶放在包包內，並帶著出入許多
    公共場所，後來伊於98年8 月16日21時許整理包包時，發現
    該3 個帳戶存摺、晶片卡及密碼紙都不見了，便立即打電話
    向銀行辦理掛失，翌日還到臺北縣政府警察局土城分局清水
    派出所報失，伊並未交付帳戶存摺、晶片卡及密碼紙給他人
    ，被害人受騙匯款與伊無關，伊絕無幫助詐欺取財之主觀故
    意云云，然查：
    (一)被害人吳宜霖、甲○○、丁○○及徐瑛霙分別受騙匯款至
      系爭3 個帳戶，且除徐瑛霙前述所匯3 萬元外，其餘各筆
      匯款均已遭人提領一空等情，業據該3 被害人於警詢時陳
      述明確，且為被告所不否認，並有吳宜霖所提出之自動櫃
      員機交易明細表（桃檢偵字卷第20頁）、甲○○所提出之
      匯出匯款憑條（丙○第28654 號偵字卷第50頁）、丁○○
      所提出之匯款資料（丙○第28654 號偵字卷第43至44頁）
      、徐瑛霙所提出之匯款回條聯（丙○第9961號卷第9 頁）
      ，以及系爭3 個帳戶之開戶申請資料及交易明細表（丙○
      第28654 號卷第20至24、26至29頁、桃檢偵字卷第10至12
      頁）附卷可參，均堪信為真實。
    (二)按金融存款帳戶事關存戶個人財產權益之保障，不論是存
      摺、晶片卡及密碼等專屬性質均高，若落入不明人士手中
      ，極易被利用為取贓之犯罪工具，一般人均有應分開存放
      並妥為保管以防止他人同時取得而任意使用之認識。本案
      被告於案發當時已44歲，並自稱其教育程度為專科畢業，
      原本在銀行工作，離職後案發當時係從事個人代辦銀行貸
      款及理財規劃事業（見本院簡上字卷第36頁），可知被告
      社會閱歷甚為豐富，顯非智識淺薄之人，豈會率將晶片卡
      及密碼放在一起？次查系爭甲帳戶於98年1 月1 日起至98
      年8 月11日止均無交易紀錄，且餘額僅有68元；系爭乙帳
      戶於98年1 月1 日起至98年8 月4 日止均無交易紀錄，且
      餘額僅有487 元，98年8 月4 日曾存入9,900 元，但同日
      領出1 萬元後，僅餘381 元；系爭丙帳戶於98年8 月12日
      前餘額為0 元，有該3 帳戶交易明細表（丙○第28654 號
      卷第23、29頁、桃檢偵字卷第12頁）附卷可參，參以被告
      於本院審理時亦自承：系爭乙帳戶於98年8 月4 日存入9,
      900 元可能是伊需要用錢，所以向伊陳姓友人調錢，後來
      領出1 萬元是伊自己領的等語（本院簡上字卷第35頁），
      亦即該3 帳戶於被告所稱98年8 月9 日整理包包時之餘額
      分別為68元、381 元、0 元，且被告於本院審理時又稱：
      這3 個帳戶比較不常用，所以我收在包包內等語（本院簡
      上字卷第34頁反面），此3 帳戶既然不常用，按理應將該
      等帳戶存摺、晶片卡及密碼紙分別置於家中或其他安全處
      所以免遭人盜用，而非全部放在包包內隨身攜帶並進出公
      共場所，故其雖辯稱此係伊習慣云云，但仍與一般謹慎之
      人的作法有違。再者，被告於本院準備期日時自稱其系爭
      3 個帳戶之提款密碼為「544200」，前2 碼是伊出生年份
      ，後面是伊比較記得起來的數字等語（本院卷第25頁），
      亦即若非被告主動告知，否則外人實難單由被告個人資料
      即得猜出密碼，此號碼既係由被告之「出生年份」與「比
      較記得起來的號碼」所組成，按理應該記憶深刻，而無遺
      忘錯記之虞，何須特別將之寫在紙上？而且還是與存摺及
      晶片卡放在一起？故其辯稱有將提款密碼寫在紙上，且與
      存摺、晶片卡一起遺失云云，亦與常情齟齬。另由詐欺集
      團之角度而言，其既有意利用帳戶作為詐騙得手後之取款
      工具，當無可能選擇一個隨時可能遭到真正存戶掛失而無
      法取款的帳戶，輔以現今社會上確實存有不少為貪圖小利
      而出租自己帳戶供人使用之人，是該詐欺集團僅需付出少
      許之金錢，即可取得一個能夠完全操控而無遭掛失風險之
      帳戶，實無冒險使用遺失、被盜或其他來路不明而隨時可
      能遭到掛失帳戶之必要，否則，若真正存戶在該詐欺集團
      尚未行詐騙前，或行詐騙後未及領款之前，即辦理掛失止
      付，則該詐欺集團豈非白忙一場？況且，依被告於警詢時
      自稱：伊每個星期日都有整理伊包包的習慣，伊在98年8
      月9 日整理包包時，系爭3 個帳戶都還在，但98年8 月16
      日整理包包時就已經不見了等語（丙○第28654 號偵字卷
      第6 頁），可知被告所稱包包在外觀上縱非整理的有條不
      紊，亦非隨意亂塞東西，則以詐欺集團之角度，應可預見
      如偷取該袋內之金融存摺、晶片卡及密碼紙後，即有可能
      會立即遭失主發現並立即辦理掛失，豈有可能使用該等帳
      戶作為詐欺取款工具？本案除徐瑛霙受騙所匯3 萬元外，
      其餘吳宜霖、甲○○、丁○○所匯款項於匯入後均已遭人
      提領一空，另徐瑛霙之3 萬元之所以沒有遭人領出，則係
      因丁○○受騙後立即報警，員警旋於同日13時35分通報警
      示，此有金融機構聯防機制通報單、受理詐騙帳戶通報警
      示簡便格式表在卷可查（丙○第28654 號卷第41、42頁）
      ，導致徐瑛霙雖能匯入款項，但該筆款項無法領出，顯見
      系爭3 個帳戶均已遭到詐騙集團作為詐欺取財之取款工具
      無訛，參酌前述說明，該詐欺集團顯有相當把握被告不會
      在98年8 月12日以前掛失止付該帳戶，此與被告係至98年
      8 月16日始辦理掛失及辦案之客觀情狀亦屬相符，故被告
      辯稱：伊系爭3 個帳戶僅係單純遺失云云，顯與經驗法則
      及論理法則相符，所辯尚無足採。
    (三)被告雖又辯稱：伊係於98年8 月16日21時許整理包包時，
      發現該3 個帳戶存摺、晶片卡及密碼紙都不見了，便立即
      打電話向銀行辦理掛失，翌日還到臺北縣政府警察局土城
      分局清水派出所報失云云，並提出土城分局98年8 月24日
      北縣警土刑字第0980030141號函（丙○第28654 號卷第51
      頁）為證，但依該份函文，至多僅能證明被告曾於98年8
      月16日21時許向清水派出所報案請求協尋系爭3 個帳戶之
      存摺及金融卡，參以現今實務上出借或出租人頭帳戶多有
      使用期限，亦常見出借或出租人頭帳戶者於約定期限屆至
      後立即向銀行掛失或向警察機關報案，自難僅因被告有此
      動作，遽然推翻前揭認定。次查被告於本院審理時雖稱其
      從事代辦銀行貸款及理財規劃業務，每月收入約6 至10萬
      元左右等語（本院卷第36頁），但亦稱：（問：你98年8
      月份的財務狀況？）我借錢給桃園大園的客戶，後來他人
      去樓空，我總共被倒了7 、80萬元，當時因我1 位董姓友
      人有交給我1 筆錢，我就先把這筆錢挪去調度，所以被告
      侵占等語（本院簡上字卷第37頁反面），對照本院原審調
      取之財團法人金融聯合徵信中心被告信用卡資訊（本院原
      審卷第11頁）顯示被告於98年間僅領有國泰世華銀行信用
      卡，其後因款項未繳，故於98年12月28日強制停用之客觀
      情狀，可知縱使被告原本收入豐厚，但其於98年7 、8 月
      間遭桃園大園的某客戶倒帳後，至98年12月28日遭銀行強
      制停用信用卡期間之財務狀況確實大不如前，自難謂其當
      時仍然保持原本之豐厚收入，而無交付系爭3 個帳戶予他
      人之可能。
    (四)按刑法上之故意，可分為直接故意與不確定故意（間接故
      意），所謂「不確定故意」，係指行為人對於構成犯罪之
      事實，預見其發生而其發生並不違背其本意者，刑法第13
      條第2 項定有明文。近來社會出現以各種名目詐騙或恐嚇
      取財之犯罪類型，其共通點為利用人頭帳戶作為匯款帳戶
      ，此經報章媒體廣為披載後，已為眾所皆知之事實，被告
      乃有智識能力正常之成年人，當知金融存款帳戶事關存戶
      個人財產權益之保障，與存戶之提款密碼結合後，其專屬
      性、私密性更形提高，一般人亦均有應妥為保管以免遭他
      人冒用之認識。縱使偶有特殊情況須將提款密碼告知他人
      ，亦必深入瞭解其用途後再行提供，恆係吾人日常生活經
      驗與事理，苟有非親非故之人不以自己名義申請開戶，反
      而以出價蒐購或直接要求提供金融帳戶之提款密碼及提款
      卡，衡情當能預見該蒐集金融帳戶者可能係欲利用該帳戶
      以從事財產犯罪，然其卻執意將其系爭3 個帳戶存摺、晶
      片卡及密碼交予該收取帳戶之不詳人士，顯已預見該帳戶
      可能幫助不詳犯罪集團作為詐欺財物之用，而具有幫助詐
      欺取財之不確定故意無訛。本案事證明確，被告犯行洵堪
      認定。
三、按刑法上之幫助犯，係對於犯罪與正犯有共同之認識，而以
    幫助之意思，對於正犯資以助力，而未參與實施犯罪之行為
    者而言（此有最高法院75年度臺上字第1509號、88年度臺上
    字第1270號判決意旨可參）。本案詐欺集團成員使用被告所
    開立之系爭3 個帳戶，對被害人吳宜霖、甲○○、丁○○及
    徐瑛霙施以詐術所為，均係犯刑法第339 條第1 項之詐欺取
    財罪，而被告雖僅係提供帳戶予該詐欺集團使用，而未實際
    參與詐騙集團成員對被害人施用詐術之行為，但其提供帳戶
    供詐欺集團使用之結果，已使詐欺集團得以順利取走騙得款
    項，對其犯罪行為之遂行顯有相當程度之助力，核其所為，
    應係犯刑法第339 條第1 項、第30條第1 項前段詐欺取財罪
    之幫助犯。又被告係幫助犯，衡諸其犯罪情節，爰依刑法第
    30條第2 項規定，按正犯之刑減輕之。另被告以1 行為同時
    提供3 個帳戶，使詐騙集團人員得以向被害人吳宜霖、甲○○、丁○○及徐瑛霙為詐騙行為，應成立同種想像競合犯，
    僅論以一個幫助詐欺罪。又前揭犯罪事實第一(一)、(四)段所示
    被告幫助詐欺集團詐欺部分，雖非本案檢察官聲請簡易判決
    處刑之犯罪事實，然因與原聲請簡易判決處刑部分之犯罪事
    實（即犯罪事實第一(二)(三)段所示）具有想像競合犯之裁判上
    一罪關係，復經檢察官先後聲請併案審理（前者於原審判決
    前即已聲請併案，後者係於被告上訴後始行聲請併案），依
    刑事訴訟法第267 條規定，本案聲請簡易判決處刑之效力應
    及於該等事實，本院自應併予裁判。原審以被告犯罪明確，
    予以論罪科刑，固非無見，惟其未及審究前揭犯罪事實第一
    (四)段所示併案部分之犯罪事實，被告仍執前詞指摘原判決不
    當，雖無理由，但原判決既有前揭瑕疵，自屬無可維持，應
    由本院將原判決予以撤銷改判。爰審酌被告1 次提供3 個帳
    戶予詐欺集團作為犯罪使用，增加被害人尋求救濟之困難，
    並使犯罪之訴追趨於複雜，擾亂社會正常交易安全，兼衡其
    素行紀錄（有臺灣高等法院被告前案紀錄表可參）、犯罪之
    動機目的、智識程度、被害人受詐騙金額多寡，及其犯後態
    度等一切情狀，量處如主文所示之刑，並諭知如易科罰金之
    折算標準。
據上論斷，應依刑事訴訟法第455 條之1 第1 項、第3 項、第36
9 條第1 項前段、第364 條、第299 條第1 項前段，刑法第30條
、第339 條第1 項、第55條、第41條第1 項前段，刑法施行法第
1 條之1 第1 項、第2 項前段，判決如主文。
本案經檢察官林慈雁到庭執行職務。
中    華    民    國    99    年    6     月    30    日
                  刑事第十三庭  審判長法  官  王士珮
                                      法  官  方鴻愷
                                      法  官  楊明佳
以上正本證明與原本無異。
不得上訴。
                                      書記官  林金良
中    華    民    國    99    年    7    月    1      日

司法院資訊處製作；財團法人民間司法改革基金會備份。
